臺灣新竹地方法院民事裁定　　　　　　 100年度監宣字第70號
聲　請　人　羅進福
相　對　人　羅進財
上列聲請人聲請監護宣告事件，本院裁定如下：
    主  文
宣告羅進財（民國○○○年○月○日生，身分證統一編號：Ｚ000
000000號）為受輔助宣告之人。
選定羅進福（民國○○○年○月○日生，身分證統一編號：Ｚ000
000000號）為受輔助宣告之人之輔助人。
聲請程序費用新臺幣壹仟元由受輔助宣告之人負擔。
    理  由
一、聲請意旨略以：聲請人羅進福為相對人羅進財之哥哥，相對
    人因罹患智障，雖經屢為延醫診治均不見起色，致精神障礙
    ，不能為意思表示、受意思表示或辨識其意思表示之效果，
    為此依法聲請准予宣告相對人為受監護宣告之人，並提出戶
    籍謄本、殘障手冊各1件為證。
二、按對於因精神障礙或其他心智缺陷，致不能為意思表示或受
    意思表示，或不能辨識其意思表示之效果者，法院得因本人
    、配偶、四親等內之親屬、最近一年有同居事實之其他親屬
    、檢察官、主管機關或社會福利機構之聲請，為監護之宣告
    ；對於因精神障礙或其他心智缺陷，致其為意思表示或受意
    思表示，或辨識其意思表示效果之能力，顯有不足者，法院
    得因本人、配偶、四親等內之親屬、最近一年有同居事實之
    其他親屬、檢察官、主管機關或社會福利機構之聲請，為輔
    助之宣告，民法第14條第1 項、第15條之1 第1 項分別定有
    明文。又法院對於監護之聲請，認為未達民法第14條第1 項
    之程度，而有輔助宣告之原因者，得依聲請或依職權以裁定
    變更為輔助宣告，民事訴訟法第624 條之3 第1 項定有明文
    。
三、經查，聲請人為相對人之哥哥，有聲請人提出之戶籍謄本在
    卷可稽，是聲請人為相對人之四親等內之親屬無訛。又經本
    院於民國100年5月18日會同鑑定人即天主教仁慈醫療財團法
    人仁慈醫院醫師潘占偉就相對人之現況鑑定時，相對人就本
    院訊問回答如下：「（生日何時？）忘記了。（你幾歲？）
    48。（你有買過什麼東西？）糖果、飲料。（如果拿100 元
    去買35元飲料，人家要找你多少錢？）搖頭。（找你50元對
    嗎？）不知道。【搖頭】（不知道可能會被騙，你要怎麼買
    ？）去跟熟人買。（你知道有手機這東西嗎？）知道，聯絡
    用。（用手機打電話要錢，知道嗎？）點頭。（你有手機嗎
    ？）沒有。（你平常有用手機跟別人聯絡嗎？）很少，有打
    給親戚。（你知道去銀行可以借錢嗎？）不曾去銀行。（你
    曾經有工作嗎？）點頭。（你工作的錢怎麼領？）託人家領
    。（你有郵局或農會的存摺嗎？）都沒有。（存摺做什麼用
    ？）存錢。（你會用存摺領錢嗎？）不會。看不懂也沒用過
    ，也不會寫字。（你有印章嗎？）有。（印章做什麼用？）
    領錢用。（印章可以隨便借給別人嗎？）不能。（借給別人
    會怎樣？）搖頭。（你有沒有土地、房子？）沒有。（是不
    是有人帶你去辦過手機？）點頭。（你怎麼會去辦？）被騙
    ，當時不知道被騙，朋友跟她吵架，離婚離掉，跑到大陸去
    。遠傳還沒解決，他在竹北藏起來找不到人，後來想到才知
    道被騙。（對方要帶你去辦手機時，有說要辦手機？）只是
    要借號碼，而且，人頭啦！（什麼叫人頭？）不知道，聽說
    而已。（那邊手機欠多少錢？）不知道，忘了。（如果把工
    作賺的錢給別人好嗎？）搖頭。（工作賺的錢託人家領，不
    怕人家拿走嗎？）相信他。（你一天工作多少錢？）600 元
    。（之前1 個月領1 次，那時1 個月多少？）1 萬多元。（
    你會記說你應領多少？）我問會計，我這個月有多少。（你
    知道這是什麼？【指信用卡】）搖頭。（你知道這是什麼？
    【指健保卡】）健保卡，看病用。（這是什麼？【指金融卡
    】）不知道。（這是什麼？【指1,000 元】）1,000 元。（
    這是什麼？【指100 元】）100 元。（這是什麼？【指彩卷
    】）搖頭。（這是什麼？【指名卡】）搖頭。（這是什麼？
    【指高鐵票】）沒看過。（如果陌生人帶你去跟別人借錢給
    他用，你會去嗎？）不會。（以後錢是誰要還，你要還嗎？
    ）不是我，我不會跟別人借。（為什麼？）因為不容易。（
    你可以借的話，你會借出來花嗎？）不會，因為沒什麼朋友
    。（如果哥哥叫你借20萬給他用，你會嗎？5,000 元可以嗎
    ？）不願意，沒有可以借，5,000 元可以。（那10萬元呢？
    ）超過，因為我沒能力還。（你身上有5,000 元，陌生人跟
    你借，你會嗎？）不會，不熟。（是怕他以後不會還嗎？）
    點頭。‧‧‧（以後由哥哥幫你處理事情，你有無意見？）
    沒有意見。」等情，有本院100 年5 月18日精神鑑定調查筆
    錄1 份在卷可佐，足見相對人於本院訊問時意識清楚，其對
    於金錢、家庭、生活狀況等問題雖均能適切之回答，惟欠缺
    數字及財務處理之觀念。另參酌鑑定人就相對人之鑑定結果
    認：相對人在嬰兒時期發高燒後，即影響其智能發展，造成
    成績不好，雖然相對人不識字，至仍可維持粗重工作10年，
    肢體活動能力無明顯影響，唯其認知功能，經本院心理測驗
    顯示相對人雖在語言及操作智能部分有明顯障礙，但仍可維
    持基本生活自理能力及簡單勞務性工作。但欠缺完整判斷思
    考的能力，而忽視其行為可能帶來的後果，綜合其整體精神
    狀態，雖未達監護宣告之程度，但其受意思表示及辨識其意
    思表示之能力確已明顯受損，即已符合輔助宣告之程度等情
    ，有天主教仁慈醫療財團法人仁慈醫院100 年7 月1 日（10
    0 ）仁醫精字第349 號函暨檢附之精神鑑定報告書1 份在卷
    足憑。是以，堪認相對人非完全不能辨識其意思表示之效果
    ，未達應受監護宣告之程度，惟其辨識能力顯有不足。從而
    ，聲請人聲請監護宣告，尚屬有間，惟羅進財仍有受輔助之
    必要，爰依職權以裁定為輔助之宣告。
四、次按受輔助宣告之人，應置輔助人；法院為輔助之宣告時，
    應依職權就配偶、四親等內之親屬、最近一年有同居事實之
    其他親屬、主管機關、社會福利機構或其他適當之人選定一
    人或數人為輔助人；法院選定輔助人時，應依受輔助宣告之
    人之最佳利益，優先考量受輔助宣告之人之意見，審酌一切
    情狀，並注意下列事項：(一)受輔助宣告之人之身心狀態與生
    活及財產狀況。(二)受輔助宣告之人與其配偶、子女或其他共
    同生活之人間之情感狀況。(三)輔助人之職業、經歷、意見
    及其與受輔助宣告之人之利害關係。(四)法人為輔助人時，其
    事業之種類與內容，法人及其代表人與受輔助宣告之人之利
    害關係，民法第1113條之1第1項及同條第2項準用第1111條
    、第1111條之1分別定有明文。查聲請人羅進福為相對人之
    哥哥，目前與相對人同住，有戶籍謄本在卷可稽。又聲請人
    羅進福表示有意願擔任相對人之輔助人，有上開調查筆錄附
    卷可憑，本院參酌上情，認由聲請人羅進福擔任輔助人，最
    能符合相對人之最佳利益，爰選定聲請人羅進福為相對人之
    輔助人。
五、依民法第1113條之1第2項準用同法第1111條規定，法院為輔
    助之宣告時，應依職權同時指定會同開具財產清冊之人。另
    輔助宣告之裁定，應同時選定輔助人及指定會同開具財產清
    冊之人，並附理由，民事訴訟法第624 條之1 第3 項準用同
    法第604 條第1 項亦有規定。惟受輔助宣告之人並不因輔助
    宣告而喪失行為能力，僅於其為民法第15條之2 列舉之法律
    行為時，應經輔助人同意，且參酌民法第1113條之1 第2 項
    規定，亦未準用同法第1099條、第1099條之1 、第1101及第
    1103條第1 項之規定，顯見受輔助宣告之人之財產，不由輔
    助人管理，自毋庸宥於準用之規定而指定會同開具財產清冊
    之人。本件相對人之心智狀況未達監護宣告之程度，而經本
    院對相對人為輔助之宣告，就輔助宣告之設置目的、輔助人
    之性質及職務範圍綜觀，本件並無指定會同開具財產清冊之
    人必要，附此敘明。
六、爰依民事訴訟法第608 條第1 項、第624 條之1 第3 項，裁
    定如主文。
中    華    民    國   100    年    8     月    22    日
                    家事法庭    法  官        黃惠玲
以上正本係照原本作成。
如不服本裁定關於選定輔助人部分，應於送達後10日內向本院提
出抗告狀，並繳納抗告費1,000 元；其餘關於宣告輔助之部分，
不得抗告。
中    華    民    國   100    年    8     月    22    日
                                書記官        王思穎